【裁判字號】    99,家上,13
【裁判日期】    991012
【裁判案由】    塗銷繼承登記等
【裁判全文】
臺灣高等法院臺南分院民事判決  99年度家上字第13號
上  訴  人  己○○
            壬○即沈明陞之承.
共      同
訴訟代理人  吳昆浦律師
被上訴人    丙○○（兼沈蘇雪之承受訴訟人）
                        9號4樓
            甲○○（兼沈蘇雪之承受訴訟人）
            丁○○（兼沈蘇雪之承受訴訟人）
            戊○○
            辛○○○
            乙○○
            庚○○
共      同
訴訟代理人  林俊雄律師
上列當事人間請求塗銷繼承登記等事件，上訴人對於中華民國九
十八年十二月二十四日臺灣雲林地方法院第一審判決（九十八年
度家訴字第一二號）提起上訴，本院於九十九年九月二十八日言
詞辯論終結，判決如下：
      主      文
原判決關於命上訴人辦理塗銷繼承登記（即主文第二項），其中
超過「侵害被上訴人如附表二所示特留分」部分，暨訴訟費用（
確定部分除外）之裁判均廢棄。
上廢棄部分，被上訴人在第一審之訴駁回。
其餘上訴駁回。
原判決主文第二項、第三項、第四項所稱「就第一項所示土地」
，應更正為「就本判決附表一所示土地」。
第一審（確定部分除外）、第二審訴訟費用由上訴人連帶負擔二
分之一，餘由被上訴人連帶負擔。
      事  實  及  理  由
一、被上訴人主張：坐落如附表一所示二筆土地（下稱系爭土地
    ），及其上未辦保存登記建物，即門牌號碼雲林縣虎尾鎮興
    南里竹圍二六號房屋（業已燒毀），原係訴外人沈秀村所有
    ；沈秀村於民國九十五年一月十九日死亡，系爭土地為其遺
    產，其法定繼承人為沈勇男（長子）、沈嘉（三子）、乙
    ○○（五子）、戊○○（長女）、辛○○○（二女）、庚○
    ○（三女）等六人，及代位繼承沈勇輝（次子，於七十九年
    十二月二十四日死亡）之己○○、沈明陞、沈雅雯等三人；
    第一順序法定繼承人對於系爭遺產之應繼分各為七分之一，
    特留分則為十四分之一。嗣沈勇男於九十五年八月二十三日
    死亡，其應繼分由沈蘇雪、沈威的、丙○○共同繼承；沈威
    的亦於九十七年一月十二日死亡，其再轉繼承之應繼分由丁
    ○○、沈晏縉共同繼承。沈蘇雪亦於九十八年六月二十四日
    死亡，而由丙○○、丁○○、沈晏縉再轉繼承；伊等均係沈
    秀村之繼承人或再轉繼承人，應繼分及特留分詳如附表二所
    示。被繼承人沈秀村於八十九年六月九日預立遺囑，將系爭
    土地及建物全部歸由己○○及沈明陞共同繼承，於超出其等
    代位繼承之應繼分範圍，屬於遺贈性質，其中違反伊等特留
    分部分，伊等自得依民法第一千二百二十五條規定行使扣減
    權。沈秀村死亡後，己○○及沈明陞已於九十五年七月三日
    向雲林縣虎尾地政事務所申請繼承登記，經該所以虎地資字
    第六三六七０號收件後，於九十五年七月十二日辦理繼承登
    記（下稱系爭繼承登記），而由己○○及沈明陞取得系爭土
    地所有權應有部分各二分之一完畢，伊等已於原審以起訴狀
    繕本送達行使特留分扣減權，己○○及沈明陞應將侵害伊等
    特留分部分之系爭繼承登記全部塗銷，回復伊等之特留分。
    此外，沈明陞於第一審程序中死亡，沈明陞因系爭繼承登記
    取得之系爭土地所有權應有部分二分之一，由其母壬○當然
    繼承，依民法第七百五十九條規定，壬○非經辦理繼承登記
    不得處分系爭土地所有權。為此，本於特留分回復請求權，
    求為命上訴人壬○應就其被繼承人沈明陞所有如附表一所示
    土地應有部分各二分之一辦理繼承登記後，與上訴人己○○
    共同將系爭土地由雲林縣虎尾地政事務所辦理如附表一所示
    之繼承登記塗銷；並確認丙○○、甲○○、丁○○就系爭土
    地之公同共有特留分十四分之一存在；確認戊○○、辛○○
    ○、乙○○、庚○○就系爭土地各有特留分十四分之一存在
    之判決（原審法院就被上訴人在原審起訴之先位聲明部分，
    為被上訴人敗訴判決後，未據被上訴人聲明不服，此部分已
    確定，不在本院審理範圍）。原審為上訴人敗訴判決並無不
    合；並聲明：(一)上訴駁回。(二)第二審訴訟費用由上訴人負擔
    。
二、上訴人則以：被上訴人均係被繼承人沈秀村之子女及孫輩，
    依法負有扶養之義務，竟對於沈秀村不聞不問，致生沈秀村
    精神上痛苦；沈秀村預立遺囑，將系爭遺產全部歸由其孫己
    ○○及沈明陞共同繼承，其真意在於剝奪被上訴人等人之繼
    承權。況訴外人沈嘉提起之另案訴訟，業經法院判決上訴
    人壬○應就系爭土地辦理繼承登記在案並已確定，被上訴人
    於本案中為重複請求，其訴即無保護必要。縱認系爭繼承登
    記侵害被上訴人之特留分，亦僅須塗銷侵害被上訴人等之特
    留分登記部分而已，被上訴人請求將系爭繼承登記全部塗銷
    ，即屬無據等情詞，資為抗辯；並聲明：(一)原判決不利於上
    訴人部分廢棄。(二)上廢棄部分，被上訴人在第一審之訴駁回
    。(三)訴訟費用由被上訴人負擔。
三、被上訴人主張：系爭土地及其上未辦保存登記業已燒燬之建
    物，原係訴外人沈秀村所有；沈秀村於九十五年一月十九日
    死亡，系爭土地為其遺產，其法定繼承人為沈勇男（長子）
    、沈嘉（三子）、乙○○（五子）、戊○○（長女）、辛
    ○○○（二女）、庚○○（三女）等六人，及代位繼承沈勇
    輝（次子，於七十九年十二月二十四日死亡）之己○○、沈
    明陞、沈雅雯等三人。嗣沈勇男於九十五年八月二十三日死
    亡，其應繼分由沈蘇雪、沈威的、丙○○共同繼承；沈威的
    亦於九十七年一月十二日死亡，其再轉繼承之應繼分由丁○
    ○、沈晏縉共同繼承。沈蘇雪亦於九十八年六月二十四日死
    亡，而由丙○○、丁○○、沈晏縉再轉繼承；伊等均係被繼
    承人沈秀村之繼承人或再轉繼承人，應繼分及特留分詳如附
    表二所示。被繼承人沈秀村於八十九年六月九日預立遺囑，
    將系爭土地及建物全部歸由己○○及沈明陞共同繼承，於超
    出其等代位繼承之應繼分部分，屬於遺贈性質，就違反伊等
    特留分部分，伊等自得依民法第一千二百二十五條規定行使
    扣減權。嗣沈秀村死亡後，己○○及沈明陞已於九十五年七
    月三日向雲林縣虎尾地政事務所申請繼承登記，經該所以虎
    地資字第六三六七０號收件後，於九十五年七月十二日辦理
    系爭繼承登記，而由己○○及沈明陞取得所有權應有部分各
    二分之一完畢；伊等已於原審以起訴狀繕本送達，行使特留
    分扣減權等情，除據被上訴人於原審提出而為上訴人所不爭
    之系爭土地登記謄本、沈秀村繼承系統表、相關繼承人之戶
    籍謄本、遺囑等件（參見原審家訴字卷第五頁至第一七頁、
    本審卷第七四頁）為證外，且有雲林縣虎尾地政事務所於九
    十九年五月七日，以虎地一字第０九九０００二一七三號函
    檢送辦理系爭繼承登記之相關文件在卷（參見本審卷第六八
    頁，登記申請書等證物外放）足參；堪認被上訴人之上開主
    張為真實。
四、按確認法律關係之訴，非原告有即受確認判決之法律上利益
    者，不得提起之；確認證書真偽或為法律關係基礎事實存否
    之訴，亦同，民事訴訟法第二百四十七條第一項定有明文。
    至於所謂即受確認判決之法律上利益，係指因法律關係之存
    否不明確，致原告在私法上之地位有受侵害之危險，而此項
    危險得以對於上訴人之確認判決除去之者而言，故確認法律
    關係成立或不成立之訴，苟具備前開要件，即得謂有即受確
    認判決之法律上利益（最高法院四十二年台上字第一０三一
    號判例意旨參照）。查，被上訴人主張附表一所示二筆土地
    係被繼承人沈秀村之遺產，應由兩造及訴外人沈嘉、沈雅
    雯繼承或代位繼承或再轉繼承，被上訴人之應繼分及特留分
    比例，詳如附表二所示；因被繼承人沈秀村將全部遺產歸由
    己○○及沈明陞二人繼承取得，並由己○○及沈明陞辦理系
    爭繼承登記完畢，就超出己○○及沈明陞之應繼分部分，即
    係遺贈而侵害伊等就遺產之特留分等語，既為上訴人否認；
    則被上訴人主張兩造間就系爭土地之遺產是否仍有特留分存
    在，即為不明確，致被上訴人等之私法上地位有受侵害之危
    險，且此項危險得以對於上訴人之確認判決除去之者，應堪
    憑採。從而，被上訴人提起本件確認特留分存在之訴部分，
    揆諸上開說明，於訴訟程序上即無不合。
五、上訴人雖抗辯：被上訴人均係被繼承人沈秀村之子女及孫輩
    ，依法負有扶養之義務，惟對於沈秀村不聞不問，致生其精
    神上痛苦，方才預立遺囑，將系爭遺產由其孫輩己○○及沈
    明陞共同繼承，其真意在於剝奪被上訴人等人之繼承權云云
    ，無非係以提出兩造不爭執真正之系爭遺囑乙紙（參見原審
    家訴字卷第一七頁至第一八頁）為其論據；惟按民法第一千
    一百四十五條規定，法定繼承人非有該條第一項所定五款情
    事之一者，並不喪失繼承權。其中第五款規定，繼承人對於
    被繼承人有重大之虐待或侮辱情事者，並須經被繼承人表示
    其不得繼承者，繼承人始因此喪失其繼承權。至於表示之方
    式，固係不要式行為，且無須對於特定人為之；然因被繼承
    人之「表示」行為，於法律上發生繼承人喪失繼承權之法律
    效果，堪認此項「表示」應以「明示」者為限；至於依表意
    人之舉動或其他情事，足以間接推知其有承諾之效果意思之
    「默示」意思表示，不在此列。查，上揭代筆遺囑係載：「
    坐落雲林縣虎尾鎮○○段五之二二及同段五之一等二筆土地
    ，本人持分各二分之一（按其後因合併及分割，而由沈秀村
    取得如附表一所示二筆土地之所有權全部），由孫沈勝傑（
    即己○○）、沈勝翔（即沈明陞）共同繼承。」（第一條）
    、「茲因立遺囑人沈秀村日常生活起居，長年下來均是媳婦
    壬○及孫沈勝傑、沈勝翔照料，其他子孫均不聞不問，故立
    本遺囑」（第三條）；除此以外，遍觀系爭遺囑內容並無隻
    字片語提及「其他繼承人不得繼承」，或類似意義之字句等
    情，此觀卷附之系爭遺囑自明。上訴人抗辯：沈秀村係以系
    爭遺囑表示包括被上訴人等及訴外人沈嘉在內之其他繼承
    人，均不得為繼承云云，即嫌速斷而無足採。次查，上訴人
    並未提出被上訴人對於被繼承人沈秀村，有何重大之虐待或
    侮辱情事，及沈秀村曾表示被上訴人等人不得繼承之其他積
    極事證，其僅以系爭遺囑所載「均不聞不問」乙詞，遽認被
    繼承人沈秀村即有表示被上訴人等人不得繼承云云，即為無
    理由。
六、再按遺囑人於不違反關於特留分規定之範圍內，得以遺囑自
    由處分遺產。應得特留分之人，如因被繼承人所為之遺贈，
    致其應得之數不足者，得按其不足之數由遺贈財產扣減之，
    民法第一千一百八十七條、第一千二百二十五條前段分別定
    有明文。次按被繼承人因遺贈或應繼分之指定，超過其所得
    自由處分財產之範圍而致特留分權利人應得之額不足特留分
    時，特留分扣減權利人得對扣減義務人行使扣減權。是扣減
    權在性質上屬於物權之形成權，一經扣減權利人對扣減義務
    人行使扣減權，於侵害特留分部分即失其效力。且特留分係
    概括存在於被繼承人之全部遺產，並非具體存在於各個特定
    標的物，故扣減權利人苟對扣減義務人行使扣減權，扣減之
    效果即已發生，其因而回復之特留分乃概括存在於全部遺產
    ，並非具體存在於各個標的物（最高法院九十一年度台上字
    第五五六號判決要旨參照）。查，系爭土地係被繼承人之遺
    產，應由兩造及訴外人沈嘉、沈雅雯繼承或代位繼承或再
    轉繼承，被上訴人之應繼分及特留分詳如附表二所示，已如
    上述；被繼承人沈秀村將系爭土地歸己○○及沈明陞共同繼
    承，並由己○○及沈明陞辦理系爭繼承登記完畢，就超出己
    ○○及沈明陞之應繼分部分，即係遺贈而侵害被上訴人等對
    於系爭遺產之特留分。被上訴人依民法第一千二百二十五條
    規定，已於原審以起訴狀繕本送達行使特留分扣減權，依上
    開說明，系爭繼承登記中，關於「侵害被上訴人等人如附表
    二所示特留分」部分，即失其效力。次查，特留分係概括存
    在於被繼承人之全部遺產之中，被上訴人對於上訴人行使特
    留分扣減權後，就己○○及沈明陞辦理系爭繼承登記，而侵
    害被上訴人等人如附表二所示之特留分部分，失其效力；系
    爭遺產之土地，就被上訴人行使扣減權部分，即回復至被上
    訴人之特留分概括存在於遺產前之狀態。系爭繼承登記就系
    爭土地權利之登記既有如上違誤，己○○及沈明陞就該部分
    即應負塗銷登記義務；至於其餘登記部分既不失其效力，己
    ○○及沈明陞不負塗銷義務，被上訴人請求將系爭繼承登記
    全部塗銷者，就超過「侵害被上訴人等人如附表二所示特留
    分」部分，即屬無據。
七、第按因繼承、強制執行、公用徵收或法院之判決，於登記前
    已取得不動產物權者，非經登記，不得處分其物權，九十八
    年一月二十三日修正公布，於同年八月二十三日施行前民法
    第七百五十九條定有明文；查，原審被告沈明陞於九十八年
    六月八日死亡，其母壬○一人為其法定繼承人，除於訴訟程
    序上應承受沈明陞之訴訟外，於實體上則承受沈明陞所有財
    產上之一切權利、義務。次查，己○○及沈明陞因辦理系爭
    繼承登記，而侵害被上訴人等之特留分乙節，已如上述；被
    上訴人請求己○○及沈明陞應將系爭繼承登記予以塗銷，以
    回復其等特留分概括存在於全部遺產前之狀態者，於法並無
    不合。此項回復原狀義務因沈明陞死亡，即應由上訴人壬○
    承受，而與上訴人己○○共同負塗銷登記之責。末查，訴外
    人沈嘉另案訴請上訴人壬○應就被繼承人沈明陞之遺產，
    即系爭土地應有部分各二分之一辦理繼承登記者，雖經本院
    另案九十七年度家上字第一二一號判決確定乙情，有上揭民
    事判決及確定證明書在卷（參見本審卷第五八頁至第六四頁
    ）可參，並經本院依職權調取上開民事案卷核閱無誤。惟上
    訴人壬○迄未經辦理上揭繼承登記乙情，並為兩造不爭執之
    事實；對照上訴人壬○承受沈明陞所負塗銷系爭繼承登記義
    務時，非經辦理所有權繼承登記後，不得處分其物權，堪認
    被上訴人請求上訴人壬○應就「被繼承人沈明陞遺產，即系
    爭土地應有部分各二分之一辦理繼承登記」者，仍有訴訟法
    上權利保護必要。上訴人抗辯：被上訴人於本案中重複為請
    求，並無保護必要云云，同無足採。
八、綜上所述，附表一所示土地係被繼承人沈秀村之遺產，應由
    兩造及訴外人沈嘉、沈雅雯繼承或代位繼承或再轉繼承，
    被上訴人之應繼分及特留分詳如附表二所示；被繼承人沈秀
    村將系爭土地歸己○○及沈明陞共同繼承，並由己○○及沈
    明陞辦理系爭繼承登記完畢，就超出己○○及沈明陞之應繼
    分部分，即係遺贈而侵害被上訴人等就遺產之特留分。經被
    上訴人行使扣減權後，系爭繼承登記中，關於「侵害被上訴
    人等人如附表二所示特留分」部分，即失其效力；系爭遺產
    之土地，回復至被上訴人之特留分概括存在於遺產前之狀態
    。系爭繼承登記就系爭土地權利之登記既有如上違誤，己○
    ○及沈明陞就該部分即應負塗銷登記義務。從而，被上訴人
    本於特留分回復請求權，求為命：(1)上訴人壬○應就其被繼
    承人沈明陞所有如附表一所示土地應有部分各二分之一辦理
    繼承登記後；(2)與上訴人己○○共同將系爭土地由雲林縣虎
    尾地政事務所辦理如附表一所示之繼承登記，關於「侵害被
    上訴人等如附表二所示特留分」部分予以塗銷；(3)確認丙○
    ○、甲○○、丁○○就系爭土地之公同共有特留分十四分之
    一存在；(4)確認戊○○、辛○○○、乙○○、庚○○就系爭
    土地各有特留分十四分之一存在之判決範圍內，洵屬有據，
    應予准許；逾此則為無理由，應予駁回。就上開應准許部分
    ，原審為上訴人等敗訴判決，並無不合；上訴意旨聲明廢棄
    改判，非有理由，應予駁回；至於上開不應准許部分，原審
    未盡詳察，為上訴人之敗訴判決，尚有未洽，上訴意旨求予
    廢棄改判，為有理由，爰由本院予以廢棄改判如主文第二項
    所示。再者，原判決主文第二、三、四項所稱「就第一項所
    示土地」乙詞，係指本判決附表一所示土地之意，惟原判決
    主文第一項並未就系爭二筆土地之地目、面積、權利範圍等
    詳細敘明，而欠明確，易生執行上疑義，惟既不影響於訴訟
    標的物之同一性，爰併予更正如本判決主文第四項。至於原
    判決主文第二項諭知塗銷之繼承登記，雖因欠缺上述之地政
    事務所收件文號等明細，惟不生執行上疑義，而勿庸更正，
    併予敘明。
九、本件事證已臻明確，兩造其餘攻擊防禦方法及舉證，核與判
    決結果不生影響，爰不一一論述。
十、據上論結，本件上訴人之上訴為一部有理由、一部無理由，
    ，依民事訴訟法第四百五十條、第四百四十九條第一項、第
    七十九條、第八十五條第二項，判決如主文。
中    華    民    國    99    年    10   月    12     日
                  民事第二庭  審判長法  官  陳  光  秀
                                    法  官  曾  平  杉
                                    法  官  李  文  賢
上為正本係照原本作成。
如不服本判決，應於收受送達後20日內向本院提出上訴書狀，其
未表明上訴理由者，應於提出上訴後20日內向本院補提出理由書
狀（均須按他造當事人之人數附繕本）上訴時應提出委任律師或
具有律師資格之人之委任狀；委任有律師資格者，另應附具律師
資格證書及釋明委任人與受任人有民事訴訟法第466條之1第1項
但書或第2項（詳附註）所定關係之釋明文書影本。如委任律師
提起上訴者，應一併繳納上訴審裁判費。
中    華    民    國    99    年    10  月     13     日
                                    書記官  劉  清  洪
【附註】
民事訴訟法第466條之1：
(1)對於第二審判決上訴，上訴人應委任律師為訴訟代理人。但上
  訴人或其法定代理人具有律師資格者，不在此限。
(2)上訴人之配偶、三親等內之血親、二親等內之姻親，或上訴人
  為法人、中央或地方機關時，其所屬專任人員具有律師資格並
  經法院認為適當者，亦得為第三審訴訟代理人。
民事訴訟法第466條之2第1項：
  上訴人無資力委任訴訟代理人者，得依訴訟救助之規定，聲請
  第三審法院為之選任律師為其訴訟代理人。
附表一：
┌──┬─────────────────────┬─┬──────────┬────┬─────────────┐
│編號│  土          地      坐          落      │地│    面        積    │        │                          │
│    ├───┬────┬──┬────┬────┤  ├──┬──┬────┤權利範圍│備      註                │
│    │縣  市│鄉鎮市區○段  ○ ○  段 │地  號  │目│公頃│公畝│平方公尺│        │                          │
├──┼───┼────┼──┼────┼────┼─┼──┼──┼────┼────┼─────────────┤
│１  │雲林縣│虎尾鎮  │蕃薯│        │5-1     │旱│    │    │2,226   │1/1     │1.虎尾地政事務所於95.7.12 │
│    │      │        │    │        │        │  │    │    │        │        │  以繼承為登記原因，登記沈│
│    │      │        │    │        │        │  │    │    │        │        │  誌鴻、沈明陞取得所有權應│
│    │      │        │    │        │        │  │    │    │        │        │  有部分各二分之一。      │
│    │      │        │    │        │        │  │    │    │        │        │2.收件文號：95.7.3虎地資字│
│    │      │        │    │        │        │  │    │    │        │        │  第六三六七０號。        │
├──┼───┼────┼──┼────┼────┼─┼──┼──┼────┼────┼─────────────┤
│２  │雲林縣│北港鎮  │蕃薯│        │5-55    │旱│    │    │364     │1/1     │同上                      │
└──┴───┴────┴──┴────┴────┴─┴──┴──┴────┴────┴─────────────┘
附表二：
┌──┬────┬───┬───┬───────────────────┐
│編號│姓名    │應繼分│特留分│備註                                  │
├──┼────┼───┼───┼───────────────────┤
│1   │丙○○  │公同共│公同共│沈秀村長子沈勇男已死亡，沈勇男應繼分由│
├──┼────┤有1/7 │有1/14│丙○○（長子）、沈晏縉（孫）、丁○○（│
│2   │甲○○  │      │      │孫）公同共有。                        │
├──┼────┤      │      │                                      │
│3   │丁○○  │      │      │                                      │
├──┼────┼───┼───┼───────────────────┤
│4   │乙○○  │1/7   │1/14  │沈秀村之五子。                        │
├──┼────┼───┼───┼───────────────────┤
│5   │戊○○  │1/7   │1/14  │沈秀村之長女。                        │
├──┼────┼───┼───┼───────────────────┤
│6   │辛○○○│1/7   │1/14  │沈秀村之次女。                        │
├──┼────┼───┼───┼───────────────────┤
│7   │庚○○  │1/7   │1/14  │沈秀村之三女。                        │
└───────┴───┴───┴───────────────────┘

司法院資訊處製作；財團法人民間司法改革基金會備份。
